
---
title: "Analise exploratória de dados"
output:
  slidy_presentation: default
  ioslides_presentation: default
  beamer_presentation: default
---

```{r setup, include=FALSE}
knitr::opts_chunk$set(echo = FALSE)
```

## GRUPO

- Bruno Belluzzo
- Paulo Eduardo Manzone Maia
- Marcelo Garcia Nunez
- Rafael Tatsuki Takagi
- Marcelo Hideaki Iwate Kito

## Estudando o perfil dos participantes

Tentamos entender o perfil dos participantes através do gráfico abaixo:

```{r echo=FALSE, fig.align='center'}
library(readxl)
df <- read_excel("umses_alunos_2018.xlsx")
lbls <- c("Não", "Sim", "Sim, porém\ncom restrições", "Não sei/não\ntenho opinião")
xval <- barplot(table(df$usoacademico),
        main="A mídia social é uma ferramenta que pode\nser usada por professores?",
        ylim=c(0, 50),
        names.arg=lbls,
        col=rainbow(4, s=.3))
text(x=xval, y=table(df$usoacademico) + max(table(df$usoacademico)) * 0.05, table(df$usoacademico))
```

## Estudando o perfil dos participantes

Para compreender melhor as respostas, buscamos ver com qual faixa etária estamos trabalhando em maior quantidade e, nos próximos slides, apresentar gráficos para analisar como o contato com as redes influencia na opinião dos entrevistados.

```{r echo=FALSE, fig.align='center'}
library(readxl)
df <- read_excel("umses_alunos_2018.xlsx")
idade <- table(df$idade)
nidade <- as.table(0)
names(nidade) <- 5
idades <- c(idade, nidade)
idadeOrdenada <- idades[order(names(idades))]
idadeLbl = c("16-20", "21-25", "26-30", "31-35", "36-40", "40+")
idadePercent = sprintf("%d%%", round(100 * idadeOrdenada / sum(idadeOrdenada)))
pie(idadeOrdenada, labels=idadePercent, col=rainbow(6, s=.3), main="Faixa etária dos entrevistados")
legend("topright", idadeLbl, fill=rainbow(6, s=.3))

```


## Gráficos sobre o uso das redes

```{r echo=FALSE, fig.align="center", out.width="1000px"}
library(readxl)
df <- read_excel("umses_alunos_2018.xlsx")
tabela <- cbind(df$twitter, df$facebook, df$whatsapp, df$linkedin, df$youtube, df$instagram, df$snapchat, df$tumblr, df$pinterest, df$usoacademico)
lbls <- c("Twitter", "Facebook", "Whatsapp", "Linkedin", "Youtube", "Instagram", "Snapchat", "Tumblr", "Pinterest")
tab1 <- tabela[tabela[, 10] == 1, 1:9]
graf1 <- colSums(tab1[1:length(tab1[, 1]), 1:9])

xval1 <- barplot(graf1, main="Uso das redes sociais entre quem respondeu \"Não\"\npara o uso de mídias sociais por professores",
      ylab="Quantidade de escolhas",
     beside=TRUE,
     axes=FALSE,
                 axisnames=FALSE,
                 col=rainbow(9, s=.3),
                 ylim=c(0, 3))
axis(0:3, side=2, pos=c(0, 0))
text(lbls, x=xval1, y=-0.05 * max(graf1), srt="45", xpd=TRUE, adj=1)
text(graf1, x=xval1, y=graf1 + 0.05 * max(graf1))

```

## Gráficos sobre o uso das redes

```{r echo=FALSE, fig.align="center", out.width="1000px"}
library(readxl)
df <- read_excel("umses_alunos_2018.xlsx")
tabela <- cbind(df$twitter, df$facebook, df$whatsapp, df$linkedin, df$youtube, df$instagram, df$snapchat, df$tumblr, df$pinterest, df$usoacademico)
lbls <- c("Twitter", "Facebook", "Whatsapp", "Linkedin", "Youtube", "Instagram", "Snapchat", "Tumblr", "Pinterest")

tab2 <- tabela[tabela[, 10] == 2, 1:9]
graf2 <- colSums(tab2[1:length(tab2[, 1]), 1:9])

xval2 <- barplot(graf2,
                 main="Uso das redes sociais entre quem respondeu \"Sim\"\npara o uso de mídias sociais por professores",
                 ylab="Quantidade de escolhas",
                 beside=TRUE,
                 axes=FALSE,
                 axisnames=FALSE,
                 col=rainbow(9, s=.3),
                 ylim=c(0, 45))
axis(seq(0, 45, 5), side=2, pos=c(0, 0))
text(lbls, x=xval2, y=-0.05 * max(graf2), srt="45", xpd=TRUE, adj=1)
text(graf2, x=xval2, y=graf2 + 0.05 * max(graf2))
```

## Gráficos sobre o uso das redes

```{r echo=FALSE, fig.align="center", out.width="1000px"}
library(readxl)
df <- read_excel("umses_alunos_2018.xlsx")
tabela <- cbind(df$twitter, df$facebook, df$whatsapp, df$linkedin, df$youtube, df$instagram, df$snapchat, df$tumblr, df$pinterest, df$usoacademico)
lbls <- c("Twitter", "Facebook", "Whatsapp", "Linkedin", "Youtube", "Instagram", "Snapchat", "Tumblr", "Pinterest")

tab3 <- tabela[tabela[, 10] == 3, 1:9]
graf3 <- colSums(tab3[1:length(tab3[, 1]), 1:9])

xval3 <- barplot(graf3,
                 main="Uso das redes sociais entre quem respondeu \"Sim, porém\ncom restrições\" para o uso de mídias sociais por professores",
                 ylab="Quantidade de escolhas",
                 beside=TRUE,
                 axes=FALSE,
                 axisnames=FALSE,
                 col=rainbow(9, s=.3),
                 ylim=c(0, 25))
axis(seq(0, 25, 5), side=2, pos=c(0, 0))
text(lbls, x=xval3, y=-0.05 * max(graf3), srt="45", xpd=TRUE, adj=1)
text(graf3, x=xval3, y=graf3 + 0.05 * max(graf3))
```

## Gráficos sobre o uso das redes

```{r echo=FALSE, fig.align="center", out.width="1000px"}
library(readxl)
df <- read_excel("umses_alunos_2018.xlsx")
tabela <- cbind(df$twitter, df$facebook, df$whatsapp, df$linkedin, df$youtube, df$instagram, df$snapchat, df$tumblr, df$pinterest, df$usoacademico)
lbls <- c("Twitter", "Facebook", "Whatsapp", "Linkedin", "Youtube", "Instagram", "Snapchat", "Tumblr", "Pinterest")

tab4 <- tabela[tabela[, 10] == 4, 1:9]
graf4 <- colSums(tab4[1:length(tab4[, 1]), 1:9])

xval4 <- barplot(graf4,
                 main="Uso das redes sociais entre quem respondeu \"Não sei/Não\ntenho opinião\"\ para o uso de mídias sociais por professores",
                 ylab="Quantidade de escolhas",
                 beside=TRUE,
                 axes=FALSE,
                 axisnames=FALSE,
                 col=rainbow(9, s=.3),
                 ylim=c(0,10))
axis(0:(10), side=2, pos=c(0, 0))
text(lbls, x=xval4, y=-0.05 * max(graf4), srt="45", xpd=TRUE, adj=1)
text(graf4, x=xval4, y=graf4 + 0.05 * max(graf4))
```